臺灣高等法院民事判決　　　　　　　　95年度上易字第1028號
上訴人即附
帶被上訴人　申勤股份有限公司
法定代理人　丙○○○
訴訟代理人　高瑩律師
複代理人　　劉　嵐律師
被上訴人即
附帶上訴人　至豐機械有限公司
法定代理人　乙○○
訴訟代理人　林清源律師
上列當事人間，因給付租金事件，上訴人對於中華民國95年10月
16日臺灣板橋地方法院95年度訴字第 249號第一審判決，提起上
訴，被上訴人提起附帶上訴，經本院於96年 6月26日言詞辯論終
結，判決如下：
    主      文
原判決不利於上訴人部分廢棄。
前項廢棄部分，被上訴人在第一審之訴、及假執行聲請均駁回。
被上訴人附帶上訴駁回。
第一、二審訴訟費用(含附帶上訴部分)均由被上訴人負擔。
    事實及理由
一、被上訴人即附帶上訴人(以下稱被上訴人)起訴主張：上訴人
    即附帶被上訴人(以下稱上訴人)：上訴人於民國(以下同)91
    年5月1日以新臺幣(以下同)32,500元向被上訴人承租台北縣
    新莊市○○○路198號2樓房屋、及廠房共50坪 (以下合稱系
    爭廠房)，與被上訴人簽訂房屋租賃契約書(以下稱系爭契約
     )，約定租賃期限自91年5月1日起至92年5月1日止，租期屆
    滿後仍繼續使用，依民法第 451條之規定已視為不定期租賃
    ，直至94年7月19日方騰空遷出 (94年7月20日註銷工廠登記
    ) ，均未據繳納租金，94年9月23日、10月4日分別收受被上
    訴人委請律師於94年 9月22日催請給付租金之存證信函，亦
    不獲置理。為此，基於租賃契約租金給付請求權之法律關係
    ，求為命上訴人給付被上訴人 1,236,692元本息之判決。並
    聲明：(一)上訴駁回。(二)第二審訴訟費用由上訴人負擔。
    上訴人提起上訴後，於本院附帶上訴聲明：(一)原判決不利
    於附帶上訴人部分廢棄。(二)前項廢棄部分，附帶被上訴人
    應再給付附帶上訴人846,692元本息。
二、上訴人則以：被上訴人之法定代理人乙○○獲悉上訴人有因
    無工廠登記，難以拓展有關電線、電纜業務之困擾，為爭取
    上訴人之訂單及與之長期合作關係，主動提議以其公司所在
    地，為上訴人公司工廠登記之地址，於同年5月1日與上訴人
    通謀虛偽意思表示，簽訂系爭租賃契約，以為上訴人持以申
    請工廠登記；且自簽約後未曾將租賃標的物交付上訴人占有
    、使用、收益，上訴人亦未曾占有、使用租賃標的物，其請
    求上訴人給付租金，顯屬無據等語，資為抗辯。並聲明：(
     一)原判決不利於上訴人部分廢棄。(二)前項廢棄部分，被
    上訴人在第一審之訴、及假執行之聲請駁回。(三)第一、二
    審訴訟費用由被上訴人負擔。對於被上訴人提起附帶上訴則
    聲明：(一)附帶上訴駁回。(二)附帶上訴之訴訟費用由附帶
    上訴人負擔。
三、被上訴人主張上訴人於91年5月1日與被上訴人簽訂系爭契約
    ，直至94年7月19日 (94年7月20日註銷工廠登記)，均未據
    繳納租金，94年9月23日、10月4日分別收受被上訴人委請律
    師於94年9月22日催請給付租金之存證信函，未予置理等事
    實，為上訴人所不爭執，且有系爭契約、臺北縣政府工廠登
    記公示詳細資料、存證信函、及郵件掛號回執在卷 (原審卷
    第6頁至第19頁)為憑；被上訴人主張之上開事實，應堪信為
    真實。
四、上訴人以被上訴人之法定代理人乙○○獲悉上訴人有因無工
    廠登記，難以拓展有關電線、電纜業務之困擾，為爭取上訴
    人之訂單及與之長期合作關係，主動提議以其公司所在地，
    為上訴人公司工廠登記之地址，於同年5月1日與上訴人通謀
    虛偽意思表示，簽訂系爭租賃契約，以為上訴人持以申請工
    廠登記；且自簽約後未曾將租賃標的物交付上訴人占有、使
    用、收益，上訴人亦未曾占有、使用租賃標的物，其請求上
    訴人給付租金，顯屬無據等語為抗辯；經查：
(一)按：當事人主張有利於己之事實者，就其事實有舉證之責任
    ，民事訴訟法第 277條前段定有明文。又：「民事訴訟如係
    由原告主張權利者，應先由原告負舉證之責，若原告先不能
    舉證，以證實自己主張之事實為真實，則被告就其抗辯事實
    即令不能舉證，或其所舉證據尚有疵累，亦應駁回原告之請
    求。」、「主張法律關係存在之當事人，須就該法律關係發
    生所須具備之特別要件，負舉證責任。而租賃契約，係以當
    事人約定，一方以物租與他方使用收益，他方支付租金而成
    立。被上訴人主張兩造就系爭房屋有租賃關係存在，既為上
    訴人所否認，則被上訴人即應就兩造曾約定，被上訴人以系
    爭房屋租與上訴人使用收益，上訴人支付租金之事實，負舉
    證責任。」最高法院17年度上字第 917號、83年度臺上字第
    2405號分別著有判例、及裁判意旨，足資參照。
(二)本件被上訴人請求上訴人給付租金，無非主張上訴人於91年
    5月1日向其承租系爭廠房，與之簽訂系爭契約為其法律關係
    之論據；上訴人則以被上訴人為使上訴人申請工廠登記，與
    上訴人通謀虛偽意思表示，簽訂系爭契約，且無將系爭廠房
    交付上訴人占有、使用、收益之事實等語為抗辯；依民事訴
    訟法第277條前段規定、最高法院17年度上字第917號判例、
    及83年度臺上字第2405號裁判意旨，被上訴人自應就其與上
    訴人曾約定系爭廠房租予上訴人使用收益，上訴人支付租金
    之事實，負舉證之責任；查：租金為使用租賃物而支付之對
    價，係租賃契約之重要條件；租賃契約之主要給付義務，為
    一方提供標的物與他方使用收益，他方支付租金。此由民法
    第421條第1項所為：「稱租賃者，謂當事人約定，一方以物
    租與他方使用收益，他方支付租金之契約。」之規定自明。
    上訴人自91年5月1日簽訂系爭契約，持以申請工廠登記 (同
    年 7月11日核准登記)，迄至94年7月20日為工廠註銷登記止
    ，期間長達3年2月有餘，未曾繳付租金，且亦未依系爭契約
    第 5條之約定，應於簽約時繳付押租金，亦未曾以遲付租金
    達2個月總額依民法第440條第 2項規定，為終止租約之意思
    表示等事實，均為被上訴人所不爭執，被上訴人主張兩造就
    系爭廠房有租賃關係存在，即非無疑。
(三)被上訴人主張上訴人為工廠登記後，皆有辦理工廠校正調查
    ，為營運中工廠，有經濟部統計處95年 8月17日經統處字第
    09504104080號函影本在卷(原審卷第123頁)為憑；惟查被上
    訴人之工廠亦設於系爭廠房，經本院受命法官96年 1月29日
    履勘現場，當場詢問在被上訴人工廠服務近十年之作業員陳
    明勳，據稱：「工廠都是至豐公司在使用，沒有圍起來過。
    」，且系爭 2樓房屋設置佛堂等事實，有本院勘驗程序筆錄
    在卷(本院卷第26頁及背面)足憑；姑且不論工廠校正調查是
    否確實實地調查，被上訴人之工廠亦設於此，易於引人誤會
    為上訴人之「營運中之工廠」，非無可能；被上訴人以經濟
    部統計處95年8月17日經統處字第09504104080號函影本，亦
    不足為其有將系爭廠房交付上訴人占有使用收益之證明。
(四)原法院依被上訴人之聲請，函詢訴外人華光電線電纜股份有
    限公司(以下稱華光公司)，以為上訴人確有於系爭廠房生產
    、出貨之證明；惟據華光公司函覆略以：「本公司確有向申
    勤公司購進 630MM*37B盤式高速絞線機壹套，並曾派員至臺
    北縣樹林市○○街160巷1號驗貨…」，並非於系爭廠房生產
    、出貨，有華光公司函文在卷(原審卷第65頁)足稽；被上訴
    人之舉證顯與事實不符。
(五)被上訴人主張上訴人向其承租系爭廠房生產、出貨，不僅長
    達3年2月有餘未曾支付租金，未曾分攤水電費 (本院卷49頁
    ，亦未設置電話(本院卷第56頁背面)，其駐廠人員何以與上
    訴人公司為生產、出貨等事宜之聯絡；被上訴人公司負責人
    乙○○對於受命法官問：「他們 (指上訴人)有無人員駐廠
    ？」竟為：「人員駐廠是他們的事情，他們沒有24小時駐廠
    人員，我契約跟他們定了以後，他們什麼時候要進來我不管
    ，但甲○○有過來看。」之陳述，未能指陳其駐廠人員人數
    、姓名，以供調查。
(六)被上訴人又以上訴人確曾搬運機器留置於系爭廠房，以為證
    明；惟查被上訴人所舉69B0000000號三相感應電動機、及直
    流電動機，經本院分函東元電機股份有限公司、九德松益股
    份有限公司查詢買受人，業據函覆：「…無法經由出庫單據
    查知買主…」、及提供發票購買者為三豐機電股份有限公司
    ，均不足以證明為上訴人公司所有之機器，被上訴人持以證
    明其主張之事實，亦不足採。
(七)綜合上述，被上訴人上開舉證，無一足以證明被上訴人有將
    系爭廠房交付上訴人占有使用收益，其主張兩造就系爭廠房
    有租賃關係存在，即屬不能證明；上訴人抗辯被上訴人為使
    上訴人申請工廠登記，與之通謀虛偽意思表示，而簽訂系爭
    契約，尚非虛妄之詞。
五、從而，參照最高法院82年度臺上字第1857號：「租賃係使承
    租人得就租賃物為使用收益之債權契約。上訴人既未將租賃
    物交付予被上訴人占有使用，難認兩造間成立租賃關係。」
    之裁判意旨，本件被上訴人不能證明有將系爭廠房交付上訴
    人占有使用，即難認兩造間成立租賃關係。被上訴人據以請
    求上訴人給付自91年5月1日迄94年 7月19日止之租金，自無
    所據，不應准許。原法院為被上訴人部分勝訴判決，容有未
    恰，上訴意旨指摘原法院此部分之判決不當，求予廢棄，為
    有理由，應由本院將原判決該部分予以廢棄，更為判決如主
    文第二項所示；原法院為被上訴人部分敗訴判決，理由或有
    不同，結果並無異致，被上訴人附帶上訴，指摘原法院此部
    分之判決不當，求予廢棄，為無理由，應予駁回。
六、據上論結，本件上訴為有理由，附帶上訴為無理由，爰依民
    事訴訟法第450條、第449條第1項、第78條判決如主文。
中　　華　　民　　國　　96　　年　　 7　　月　　10　　日
                    民事第五庭
                        審判長法　官　魏麗娟
　　　　　　　　　　　  　　　法　官  張靜女
　　　　　　　　　　　　  　　法　官  陳博享
正本係照原本作成。
不得上訴。
中　　華　　民　　國　　96　　年　　7 　　月　　11　　日
　　　　　　　　　　　　　　　書記官　鄭靜如
